ACORDAO-COMPLETO-2538490

ACÓRDÃO 1449/2022 ATA 23/2022 - PLENÁRIO

VISTOS, relatados e discutidos estes autos referentes a processo autuado com objetivo de acompanhar as medidas processuais de identificação e indisponibilidade de bens do Sr. Rafael Mauro Comino, fixadas por este Plenário mediante o Acórdão 834/2021, proferido no bojo do TC Processo 025.551/2014-0, que cuidou de tomada de contas especial instaurada para apurar prejuízos advindos da compra da Refinaria de Pasadena pela Petrobras;
ACORDAM os Ministros do Tribunal de Contas da União, reunidos em Sessão do Plenário, ante as razões expostas pelo Relator, em:
9.1. com fundamento no art. 276, § 5º, do Regimento Interno/TCU, revogar a cautelar de indisponibilidade de bens determinada pelo subitem 9.12 do Acórdão 834/2021-TCU-Plenário;
9.2. cientificar o Sr. Rafael Mauro Comino, bem como todos os responsáveis listados no subitem 9.12 do Acórdão 834/2021-TCU-Plenário, de que a tentativa de qualquer ocultação ou dilapidação patrimonial motivará a adoção de providências deste Tribunal no sentido de resguardar a execução dos valores apurados no bojo do TC-Processo 025.551/2014-0; 
9.3. após a emissão das devidas comunicações para providência de desbloqueio de bens, apensar, em definitivo, os presentes autos, bem como os TC Processo 014.115/2021-2; Processo 014.118/2021-1; Processo 014.121/2021-2; Processo 014.123/2021-5; Processo 014.126/2021-4, ao TC Processo 025.551/2014-0 (Tomada de Contas Especial) , nos termos do art. 169, incisos I e V, do Regimento Interno/TCU;
9.4. encaminhar cópia dessa decisão à Petrobras e a todos os responsáveis listados no subitem 9.12 do Acórdão 834/2021-TCU-Plenário.

Processo autuado para acompanhar as medidas de indisponibilidade de bens de responsável condenado em débito em virtude dos prejuízos advindos da aquisição da Refinaria de Pasadena pela Petrobras.

Petróleo Brasileiro S/A.

3. Responsável: Rafael Mauro Comino (CPF XXX.650.717-XX).

13.1. Ministros presentes: Ana Arraes (Presidente), Walton Alencar Rodrigues, Augusto Nardes, Aroldo Cedraz, Bruno Dantas, Vital do Rêgo (Relator) e Antonio Anastasia.
13.2. Ministros-Substitutos convocados: Augusto Sherman Cavalcanti e Marcos Bemquerer Costa.
13.3. Ministros-Substitutos presentes: André Luís de Carvalho e Weder de Oliveira.

VITAL DO RÊGO

Adoto como relatório a instrução a seguir transcrita com ajustes de forma, elaborada pela Secretaria de Fiscalização de Infraestrutura de Petróleo e Gás Natural (SeinfraPetróleo) , que foi endossada pelos dirigentes da unidade (peças 17 a 19) :
INTRODUÇÃO
Trata-se de processo autuado para acompanhamento das medidas processuais cabíveis para a identificação e a indisponibilidade de bens de Rafael Mauro Comino (CPF XXX.650.717-XX) , por força dos itens 9.12 e 9.15 do Acórdão 834/2021-TCU-Plenário, Ministro-Relator Vital do Rêgo, no âmbito do TC Processo 025.551/2014-0.
A presente instrução tem o objetivo de analisar os argumentos trazidos pelo responsável em resposta à oitiva promovida após a decisão pela adoção da indisponibilidade de bens.
Convém transcrever excertos do Acórdão 834/2021-TCU-Plenário importantes para o deslinde deste processo de indisponibilidade de bens (peça 3) :
9.12. decretar cautelarmente, com fundamento no art. 44, § 2º, da Lei 8.443/1992, c/c os arts. 273 e 274 do Regimento Interno deste Tribunal, pelo prazo de um ano, a indisponibilidade de bens dos responsáveis a seguir relacionados, devendo esta medida alcançar os bens considerados necessários para garantir o integral ressarcimento do débito em apuração, ressalvados os bens financeiros necessários às suas subsistências, inclusive tratamentos de saúde, e dos familiares deles dependentes;
Aurélio Oliveira Telles (CPF XXX.042.305-XX) 
Cezar de Souza Tavares (CPF XXX.610.177-XX) 
Luís Carlos Moreira da Silva (CPF XXX.767.177-XX) 
Rafael Mauro Comino (CPF XXX.650.717-XX) 
Nestor Cuñat Cerveró (CPF XXX.381.207-XX) 
Paulo Roberto Costa (CPF XXX.612.879-XX) 
José Sérgio Gabrielli de Azevedo (CPF 042.750.395 72) 
9.13. considerar como termo inicial para contagem do prazo fixado no subitem anterior desta deliberação a data de averbação da medida cautelar nos respectivos órgãos de registro dos bens; 
9.14. nos termos do art. 276, § 3º, do Regimento Interno deste Tribunal, conceder prazo de até 15 (quinze dias) , sem efeito suspensivo, aos responsáveis arrolados no subitem 9.12 para que se pronunciem, caso queiram, a respeito da adoção da medida cautelar referida no mesmo subitem, informando-os que, no âmbito da respectiva resposta à aludida oitiva, fica desde já franqueada a possibilidade de designar os bens não suscetíveis ao correspondente constrangimento cautelar, com a devida justificativa para esse não constrangimento;
9.15. constituir um processo apartado de "indisponibilidade de bens" específico para cada responsável; (...) 
9.19. determinar à Petrobras, por meio dos seus advogados e com o auxílio da Advocacia-Geral da União, que sejam adotadas as medidas necessárias ao arresto dos bens dos responsáveis julgados em débito, nos termos do art. 61 da Lei 8.443/1992, seja de forma antecipada ou incidental;
No mesmo julgado, o Sr. Rafael Mauro Comino foi condenado em débito, em solidariedade com outros responsáveis, nos seguintes termos:
9.5. condenar solidariamente os responsáveis a seguir identificados, também em solidariedade com a empresa condenada em débito no bojo do TC Processo 035.952/2016-4, ao pagamento das quantias especificadas, com a fixação do prazo de quinze dias, a contar das notificações, para comprovarem, perante o Tribunal (art. 214, inciso III, alínea "a", do Regimento Interno) , o recolhimento das dívidas aos cofres da Petróleo Brasileiro S/A, atualizadas monetariamente e acrescidas dos juros de mora, calculados a partir das datas discriminadas, até a data dos recolhimentos, na forma prevista na legislação em vigor;
9.5.1 Aurélio Oliveira Telles (CPF XXX.042.305-XX) , Cezar de Souza Tavares (CPF XXX.610.177-XX) , Luís Carlos Moreira da Silva (CPF XXX.767.177-XX) , Rafael Mauro Comino (CPF XXX.650.717-XX) , Nestor Cuñat Cerveró (CPF XXX.381.207-XX) , Paulo Roberto Costa (CPF XXX.612.879-XX) e José Sérgio Gabrielli de Azevedo (CPF 042.750.395 72) ;
	VALOR ORIGINAL
	Data da conversão

	US$
	R$
	
	453.296.325,17
	1.109.216.107,69
	17/10/2014

			Valor atualizado até 14/12/2018: R$ 1.594.916.340,37
O débito em questão relaciona-se com a aquisição da refinaria de Pasadena, nos EUA, no ano de 2006 e corresponde, em síntese, à diferença entre os valores pagos na aquisição inicial de 50% da refinaria e o valor adotado como parâmetro de preço para o ativo. Rafael Mauro Comino foi considerado responsável pela irregularidade na qualidade de coordenador da comissão de negociadores.
Ainda nesta parte introdutória, convém mencionar que a indisponibilidade de bens decretada por meio do item 9.12 do Acórdão 834/2021-TCU-Plenário originou-se da declaração de voto apresentada pelo Ministro Bruno Dantas. Na ocasião, o Ministro ressaltou sua preocupação de que a condenação em débito poderia ser uma medida inócua em face de eventual desfazimento de bens por parte dos responsáveis. Por isso, sugeriu incluir no acórdão uma medida cautelar de decretação de indisponibilidade de bens de todos aqueles responsáveis condenados em débito, pelo período de um ano, ao menos até que as medidas concernentes ao arresto de bens possam ser adotadas pela Petrobras, conjuntamente com a Advocacia-geral da União (peça 1.475 do TC Processo 025.551/2014-0) .
HISTÓRICO
Do histórico processual do TC Processo 025.551/2014-0 e seus recursos
O Acórdão 834/2021-TCU-Plenário, Ministro-Relator Vital do Rêgo, foi proferido na sessão ocorrida em 14/4/2021, no âmbito do TC Processo 025.551/2014-0 (peça 3) . 
Até o momento, a totalidade dos recursos apresentados e pendentes de deliberação de mérito consta da síntese abaixo:
Peça 1.534 - embargos de declaração - Ildo Luis Sauer (R006) 
Peça 1.539 - embargos de declaração - Petrobras (R007) 
Peça 1.543 - embargos de declaração - Cesar de Souza Tavares (R008) 
Peça 1.547 - embargos de declaração - Rafael Mauro Comino (R009) 
Peça 1.556 - embargos de declaração - José Sérgio Gabrielli de Azevedo (R010) 
Peça 1.565 - recurso de reconsideração - Nestor Cuñat Cerveró (R011) 
Peça 1.567 - recurso de reconsideração - Renato de Souza Duque (R012) 
Peça 1.568 - recurso de reconsideração - Almir Guilherme Barbasse e Guilherme de Oliveira Estrella (R013) 
	Em 6/5/2021, a Petrobras opôs embargos de declaração ao item 9.19 do Acórdão 834/2021-TCU-Plenário, com pedido de efeito suspensivo. Em síntese, quanto ao mérito, a estatal alegou uma pretensa contradição entre os itens 9.19 e 9.12, que tratam, respectivamente, da determinação para o arresto dos bens e da decretação cautelar de indisponibilidade dos bens dos responsáveis (R007, peças 1.539 e 1.551 do TC Processo 025.551/2014-0) .
Na mesma data, Rafael Mauro Comino também opôs embargos de declaração ao Acórdão 834/2021-TCU-Plenário, Ministro-Relator Vital do Rêgo, com pedido de efeitos infringentes. Em resumo, o responsável alegou: cerceamento de defesa, prescrição, ausência de individualização das condutas, desnecessidade da decretação da cautelar da indisponibilidade do bens e incompetencia do TCU (R009, peça 1.547 do TC Processo 025.551/2014-0) .
Em 9/7/2021, o Ministro-Relator Vital do Rêgo conheceu dos embargos de declaração, entre eles o oposto por Rafael Mauro Comino, mas não concedeu efeito suspensivo quanto aos itens 9.12 e 9.14 do acórdão, ou seja, a medida cautelar de indisponibilidade dos bens continua vigente e exigível (peça 1.601 do TC Processo 025.551/2014-0) . Na ocasião, o Ministro-Relator aplicou efeito suspensivo aos itens 9.12 e 9.13, mas apenas para o responsável José Sérgio Gabrielli de Azevedo, em razão de uma questão que tramita no STF.
Em 5/5/2022, em complemento à decisão acima, o Ministro Vital do Rêgo decidiu não atribuir efeito suspensivo ao item 9.19 do referido julgado, que determina a adoção de medidas necessárias ao arresto dos bens dos responsáveis (peça 1.664 do TC Processo 025.551/2014-0) .
No momento, a Secretaria de Recursos já lançou as instruções de adminissibilidade dos recursos de reconsideração e o processo está pendente de apreciação desses recursos. Em seguida, deverão ser apreciados no mérito os embargos de declaração.
Convém informar que, no âmbito do recurso de reconsideração R011, interposto por Nestor Cuñat Cerveró, houve pedido de anulação da condenação. O Sr. Nestor Cuñat Cerveró é responsável solidário pelo recolhimento do débito em exame, de modo que eventual anulação da condenação pode vir a refletir na análise de mérito deste processo de indisponibilidade.
Até o momento, conforme consta das peças 1.654 a 1.656 do TC Processo 025.551/2014-0, a Secretaria de Recursos, em instrução preliminar, propôs a suspensão dos efeitos dos itens 9.2, 9.5, 9.5.1, 9.6, 9.8, 9.9, 9.10 e 9.11 do Acórdão 834/2021-TCU-Plenário, Ministro-Relator Vital do Rêgo, estendendo para os demais devedores solidários, com fundamento nos artigos 32, inciso I, e 33 da Lei 8.443/1992. Caso aprovada, a suspensão dos efeitos dos itens 9.5 e 9.5.1, que contêm a condenação do responsável, implicaria, por decorrência lógica, também a suspensão da medida de indisponibilidade dos bens. A proposta ainda não foi apreciada pelo Relator do recurso, Ministro Bruno Dantas. 
No mesmo sentido, no que se refere aos embargos opostos por Rafael Mauro Comino, a decisão de mérito do recurso ainda não foi proferida.
Das medidas de indisponibilidade de bens adotadas até o momento
A medida cautelar de indisponibilidade de bens decretada por meio do item 9.12 do Acórdão 834/2021-TCU-Plenário, Ministro-Relator Vital do Rêgo, refere-se à condenação de diversos responsáveis solidários e tem como objetivo tentar garantir a eficácia da condenação em débito, nos termos do art. 276, caput, do Regimento Interno do TCU.
Por se tratar de uma condenação em solidariedade, cada responsável responde pelo valor integral do débito, para fins de indisponibilidade de bens. Por isso, as manifestações apresentadas pelos responsáveis em resposta às oitivas devem ser examinadas a partir de critérios uniformes para mitigar o risco de decisões não isonômicas, observadas as peculiaridades de cada caso. O mesmo se aplica à análise dos processos de indisponibilidade dos responsáveis que não se manifestaram após realização da oitiva.
Nesse sentido, a tabela a seguir relaciona os processos de indisponibilidade de bens em exame:
Conforme consta da tabela, as medidas de indisponibilidade de bens do responsável Rafael Mauro Comino foram adotadas a partir de julho de 2021.
Em 12/7/2021, os dados do responsável foram cadastrados no sistema Central Nacional de Indisponibilidade de Bens (CNIB) (peça 9) e no Sistema de Correio Eletrônico do Banco Central (BC Correio) (peça 10) .
O sistema CNIB é um banco de dados eletrônico mantido pela Associação dos Registradores Imobiliários de São Paulo (ARISP) e pelo Instituto de Registro Imobiliário do Brasil (IRIB) , com a finalidade de receber e divulgar, aos usuários, as ordens de indisponibilidade que atinjam patrimônio imobiliário indistinto, assim como direitos sobre imóveis indistintos, e as comunicações de levantamento das ordens de indisponibilidades nela cadastradas.
O BC Correio é um sistema de correio eletrônico, mantido pelo Banco Central do Brasil, que facilita a comunicação com as instituições financeiras fiscalizadas pelo Bacen e permite o bloqueio de bens, ativos e recursos financeiros, em cumprimento a acórdãos do Tribunal que decretam a indisponibilidade de bens.
De acordo com as informações até então juntadas ao TC Processo 014.119/2021-8, além do registro da ordem de indisponibilidade nos sistema informados acima, foi informado ao TCU o efetivo bloqueio de: a) (...) ; b) (...) . O Banco informou que a conta corrente permanecerá totalmente bloqueada, incluindo créditos futuros, até que se atinja o valor do débito ou no prazo de um ano (peça 11, p. 10-11) ; e c) (...) (peça 12) .
EXAME TÉCNICO
Resumo da manifestação do responsável acerca da medida cautelar de indisponibilidade
Em manistação protocolada em 18/5/2021 (peça 6) , apresentada em resposta à oitiva realizada por meio do Ofício 18.468/2021-TCU/Seproc (peça 4) , o responsável alega, em síntese, que: a) há embargos de declaração com pedidos de efeitos infringentes pendents de julgamento, o que justificaria a suspensão do feito; b) a medida cautelar de indisponibilidade de bens não satisfaz aos critérios de necessidade e proporcionalidade. Ao final, aponta bens insuscetíveis de indisponibilidade, por força de disposições legais e constitucionais.
O responsável defende que a medida de indisponibilidade de bens seja suspensa, uma vez que foram opostos embargos de declaração que teriam evidenciado uma série de omissões, contradições e equívocos no acórdão, como, por exemplo, a nao observância da tese fixada pelo STF no Tema 899 da Repercussão Geral, sobre a prescritibilidade da pretensão de ressarcimento ao erário fundada em decisão do TCU (peça 6, p. 5-6) .
Sustenta que a medida cautelar de indisponibilidade não preenche o critério da necessidade, na medida em que deveria ter sido precedida da demonstração da existência de risco de que o responsável pudesse vir a criar óbices ao ressarcimento dos danos e que, no âmbito do acórdão questionado, não teria havido o mínimo de empenho para fundamentar a imposição da medida ou para demonstrar elementos que pudessem justificá-la (peça 6, p. 7-9) .
Aponta que a medida cautelar também não observou o critério da proporcionalidade, pois, após oito anos de verificação das supostas irregularidades e sete anos de tramitação da TCE, consta do acórdão apenas a relação dos responsáveis diretos e indiretos pelo suposto ilícito, independentemente de suas funções e do grau de participação nas tratativas de aquisição da refinaria, com a imposição de responsabilidade solidária por um débito bilionário, em patente violação da necessidade de individualização das condutas (peça 6, p. 9) .
Assevera que, embora o TCU tenha reconhecido que o responsável não participou diretamente da propositura da primeira oferta à Astra, a medida cautelar foi decretada para alcançar bens suficientes para garantir o integral ressarcimento do débito, o que significa, na prática, o bloqueio de todos os seus bens. A inobservância da medida de justo equilíbrio entre a conduta incriminada e a sanção imposta infringiria o princípio da individualização da pena, previsto no art. 5º, inciso XLVI da Constituição da República, bem como o princípio da proporcionalidade (peça 6, p. 9-10) .
Ademais, o responsável indica, como insuscetíveis de constrição, os valores de aposentadoria que recebe na conta poupança (...) , agência (...) , da Caixa Econômica Federal, pagos pelo Instituto Nacional de Seguridade Social (INSS) e pela Fundação Petrobras de Seguridade Social (Petros) (peça 6, p. 10-13) .
Ao final, o responsável requer a suspensão do cumprimento do acórdão e da medida cautelar decretada, até que sejam julgados todos os recursos, e, no mérito, requer que seja reconsiderada a medida cautelar de indisponibilidade de bens (peça 6, p. 13-14) .
Análise
Preliminarmente, antes de passar ao exame dos argumentos do responsável, é preciso destacar a cronologia dos atos relacionados à indisponibilização dos bens do responsável Rafael Mauro Comino (CPF XXX.650.717-XX) no caso da compra da refinaria de Pasadena.
Em 22/11/2017, por meio do Acórdão 2572/2017-TCU-Plenário, Ministro-Relator Vital do Rêgo, que retificou, por inexatidão material, o Acórdão 2284/2017-TCU-Plenário, o TCU determinou a citação do responsável e decretou, cautelarmente, pelo prazo de um ano, a indisponibilidade de seus bens (item 9.3) .
Na ocasião, Rafael Mauro Comino foi arrolado como responsável em função de sua participação na condição de coordenador da equipe de negociadores da Petrobras que conduziu as negociações com o Grupo Astra em parâmetros desfavoráveis à Petrobras na aquisição da refinaria de Pasadena.
Logo em seguida à prolação do julgado e no âmbito do processo originário, TC Processo 025.551/2014-0, diversos ofícios foram endereçados para comunicar e requerer o cumprimento do decreto de indisponibilidade de bens do responsável (peças 868 e seguintes do TC Processo 025.551/2014-0) .
As respostas aos ofícios foram juntadas aos processos abertos especificamente para tratar da indisponibilidade dos bens do responsável, TC Processo 035.182/2017-2 e Processo 002.379/2018-0. Os bens do responsável ficaram bloqueados pelo período aproximado de um ano, a partir de dezembro de 2017. Foram bloqueados bens de ordem de grandeza superior a R$ (...) , conforme consta da peça 26 do TC Processo 002.379/2018-0.
Em 24/10/2018, por meio do Acórdão 2474/2018-TCU-Plenário, Ministro-Redator Bruno Dantas, o TCU decidiu manter a cautelar de indisponibilidade de bens, porém deixando de decretar nova indisponibilidade. Vale dizer que a proposta do Ministro-Relator Vital do Rêgo, cujo voto foi vencido, propunha a decretação de nova medida cautelar por 150 dias.
Ou seja, o primeiro decreto de indisponibilidade dos bens do responsável durou aproximadamente um ano, a partir de dezembro de 2017.
Em 14/4/2021, por meio do Acórdão 834/2021-TCU-Plenário, Ministro-Relator Vital do Rêgo, o TCU, no mérito, condenou em débito o responsável e decretou nova indisponibilidade de bens.
Foi então autuado o presente processo, TC Processo 014.119/2021-8, no qual a nova indisponibilidade foi, na prática, adotada a partir de 12/7/2021. De modo que, no momento desta instrução, a segunda medida cautelar já transcorreu por pouco mais de dez meses, faltando menos dois meses para ter o prazo expirado.
Entende-se que, embora o segundo decreto de indisponibilidade não seja formalmente a renovação do primeiro decreto, o responsável esteve com seus bens bloqueados, em razão de medidas cautelares que tratam, em essência, da mesma irregularidade, por mais de um ano e dez meses.
Diante desse contexto particular relatado acima, cabe agora examinar os argumentos do responsável.
Em primeiro lugar, o responsável sustentou que há embargos de declaração com pedido de efeitos infringentes pendentes de julgamento e, com isso, requereu a suspensão da medida cauterlar de indisponibilidade de bens.
É necessário observar que o responsável apresentou sua resposta à oitiva sobre a indisponibilidade dos bens em 18/5/2021 (peça 6) . Por outro lado, no âmbito do TC Processo 025.551/2014-0, os embargos de declaração foram apresentados em 6/5/2021. Em 9/7/2021, o Ministro Vital do Rêgo conheceu dos embargos, mas manteve a exigibilidade da indisponibilidade de bens (TC Processo 025.551/2014-0, peças 1.547 e 1.601) .
Nesses termos, o próprio Relator já decidiu pela não concessão de efeito suspensivo à medida cautelar de indisponibilidade de bens. Eventual reconsideração da decisão pelo Relator poderá ser realizada no exame de mérito dos embargos de declaração, no âmbito do TC Processo 025.551/2014-0.
O outro argumento defendido pelo responsável é no sentido de que a medida cautelar de indisponibilidade não preencheria os critérios de necessidade e proporcionalidade.
Quanto ao critério da necessidade, vale dizer que a medida foi aprovada pelo Plenário do TCU, no âmbito da prolação dos Acórdão 2572/2017-TCU-Plenário e 2.284/2017-TCU-Plenário, relatados pelo Ministro Vital do Rêgo, e foi mantida pelo Relator no exame quanto ao conhecimento dos embargos de declaração. Ou seja, em um segundo juízo de valor sobre a indisponibilidade de bens, o Relator decidiu manter a exigibilidade da medida.
Acrescente-se que, no que tange ao critério da proporcionalidade, não assiste razão ao Sr. Rafael Mauro Comino, que reclamou o fato de a condenação ter sido imputada na mesma medida a todos os responsáveis, independentemente de suas funções e grau de participação nas tratativas, com a imposição de um débito bilionário.
O TCU possui o entendimento consolidado no sentido de que a condenação em débito não tem caráter punitivo, mas sim natureza jurídica de reparação civil pelo prejuízo causado ao erário. Portanto, não cabe invocar o princípio da individualização da pena. A responsabilização solidária decorre do estabelecido no § 2º do art. 16 da Lei 8.443/1992 (Acórdão 918/2007-TCU-Plenário, Relator Valmir Campelo) .
Dessa forma, por enquanto, os pressupostos que justificaram a adoção da medida de indisponibilidade para todos os responsáveis solidários se mantêm. Eventualmente, na análise de mérito dos recursos no âmbito do TC Processo 025.551/2014-0, a revogação da medida para todos os responsáveis poderá ser discutida.
Por fim, é necessário analisar a indicação dos bens insuscetíveis de penhora feita pelo responsável, mais especificamente, os valores de aposentadoria recebidos na (...) .
Compulsando os autos, verifica-se que a (...) já foi informada para que não promovesse o bloqueio dos valores constantes da conta do responsável mantida na instituição, conforme consta da peça 11, p. 6-8.
PROPOSTA DE ENCAMINHAMENTO
Ante o exposto, submetem-se os autos à consideração superior, com fundamento do art. 276, § 6º do Regimento Interno, propondo:
manter a medida cautelar de indisponibilidade de bens determinada pelo subitem 9.12 do Acórdão 834/2021-TCU-Plenário, Ministro-Relator Vital do Rêgo, proferido na sessão de 14/4/2021;
informar ao responsável da deliberação que vier a ser proferida;
após as comunicações processuais, encaminhar os autos à SeinfraPetróleo para adoção das providências previstas na Portaria-Segecex 14, de 24 de abril de 2015, especialmente quanto à liberação e ao desbloqueio dos bens após expirado o prazo da medida.
É o relatório.

Marcia Dinis (OAB/RJ 056.466) e Gabriela Dobal Amim (OAB/RJ 228.319).

Não atuou.

INDISPONIBILIDADE DE BENS. MANIFESTAÇÃO INSUFICIENTE PARA AFASTAR OS PRESSUPOSTOS DE CONCESSÃO DA MEDIDA CAUTELAR. EXTINÇÃO DA PROVIDÊNCIA PROCESSUAL CONSTRITIVA EM VIRTUDE DA IMINÊNCIA DO FIM DA VIGÊNCIA DA MEDIDA E DOS RECENTES ENTENDIMENTOS SOBRE O TEMA EM JULGADOS DO TCU. COMUNICAÇÕES. APENSAMENTO DESTES AUTOS E DOS DEMAIS PROCESSOS DE INDISPONBILIDADE ORIGINADOS PELO SUBITEM 9.15 DO ACÓRDÃO 834/2021-TCU-PLENÁRIO A PROCESSO DE TOMADA DE CONTAS ESPECIAL.

INDISPONIBILIDADE DE BENS (IND)

Secretaria de Fiscalização de Infraestrutura de Petróleo e Gás Natural (SeinfraPetróleo).

Por meio do Acórdão 834/2021-TCU-Plenário, este Tribunal apreciou o mérito da tomada de contas especial instaurada para apurar o débito principal relacionado à aquisição da Refinaria de Pasadena pela Petrobras (TC Processo 025.551/2014-0) .
Na ocasião, o TCU determinou cautelarmente a decretação de indisponibilidade de bens para todos os responsáveis listados na tabela abaixo, pelo período de 1 (um) ano, para os quais também foi concedida oportunidade de manifestação acerca da indisponibilidade adotada, consoante detalho:
Nesta oportunidade, a unidade técnica submete proposta com análise da oitiva do Sr. Rafael Mauro Comino, no sentido de manter a cautelar de indisponibilidade pelos motivos aventados na instrução transcrita no relatório que precede este voto.
A despeito de concordar com algumas ponderações da unidade técnica, entendo que a medida adotada pelo TCU no Acórdão 834/2021-TCU-Plenário não se configura renovação ou decretação de nova medida de indisponibilidade, ainda que os bens dos mesmos responsáveis já tenham sido indisponibilizados em fase preliminar das apurações desse dano, por meio do Acórdão 2284/2017-TCU-Plenário. Essa decisão tratou de fase preliminar com citação de alguns responsáveis e a medida cautelar foi adotada no contexto de preservação dos valores enquanto não se aalcançava o mérito da TCE.
Relembro, inclusive, que a cautelar adotada em 2017 somente perdurou até o final de 2018, porquanto este TCU decidiu não decretar nova indisponibilidade de bens para os responsáveis em função do decidido no Acórdão 2474/2018-TCU-Plenário, em 24/10/2018. 
De outro modo, a medida adotada pelo Acórdão 834/2021-TCU-Plenário tratou da preservação dos valores já constituídos por decisão de mérito, em momento que sequer havia qualquer cautelar vigente nesse sentido. Assim, a motivação das medidas de constrição adotadas em diferentes momentos é totalmente diferente, não cabendo assim falar em renovação ou extensão de prazo da medida anteriormente adotada.
Ao mesmo tempo em que considero subsistir os motivos para manter a cautelar de indisponibilidade de bens, não posso deixar de avaliar os seguintes pontos:
o prazo da medida adotada no acórdão de mérito tem validade até 12/7/2022 e não há jurisprudência convergente no Supremo Tribunal Federal (STF) acerca da possibilidade de se decretar nova medida de indisponibilidade de bens após a extinção do prazo de um ano dessa mesma medida contido no Regimento Interno do TCU;
recentes decisões dos Acórdãos 711 e 712/2022 (TC Processo 042.937/2021-3 e Processo 042.939/2021-6) , ambos do Plenário, da relatoria do Ministro Marcos Bemquerer Costa, concluíram pela revogação da indisponibilidade de bens das empresas Queiroz Galvão S.A. e Construtora Queiroz Galvão S.A., proferida por meio do Acórdão 2446/2021-TCU-Plenário, em face do apontamento de circunstâncias que tornam o controle mais custoso do que os benefícios advindos desse tipo de medida;
Pelas mesmas razões expostas nas decisões acima referidas, em outro recente julgado, Acórdão 697/2022-TCU-Plenário, relatado pelo Ministro Bruno Dantas, este TCU decidiu revogar as medidas cautelares de indisponibilidade de bens proferidas por meio do item 9.7 do Acórdão 2316/2021-TCU-Plenário, que tratou de tomada de contas especial acerca do superfaturamento ocorrido nas obras de terraplenagem da Refinaria Abreu e Lima - Refinaria do Nordeste (Rnest) , no âmbito do Contrato 0800.0033808.0.
Por fim, insta esclarecer que se poderia manter a cautelar vigente até 12/7/2022, sem prejuízo de já sinalizar neste momento a impossibilidade de adoção de nova medida após vencido o aludido prazo.
Cabe lembrar, no entanto, que não há praticidade alguma em assim decidir, já que os procedimentos de baixa dos respectivos bloqueios não acontecem tacitamente após o decurso de prazo, ou seja, há a necessidade de comunicar formalmente cada ofício ou entidade responsável pela operacionalização da medida.
Assim, com a proximidade do fim do prazo, as medidas de constrição só serão efetivamente excluídas após expirado a data limite de 12 de julho porque o processo de desbloqueio envolve a expedição de numerosos ofícios e comunicações para uma diversidade de entes.
Ante o exposto, voto para que este Tribunal adote a minuta de acórdão que submeto à deliberação deste Colegiado.
TCU, Sala das Sessões, em 22 de junho de 2022.
Ministro VITAL DO RÊGO 
Relator